臺灣高等法院高雄分院民事判決　　　　96年度勞上易字第17號
上　訴　人　台灣塑膠工業股份有限公司
法定代理人　甲○○
訴訟代理人　乙○○
被上訴人　　庚○○
　　　　　　己○○
　　　　　　丁○○
　　　　　　戊○○
　　　　　　辛○○
　　　　　　丙○○
上列6人共同
訴訟代理人　陳三兒律師
上列當事人間請求給付退休金事件，上訴人對於中華民國96年5
月16日臺灣高雄地方法院96年度勞訴字第20號第一審判決提起上
訴，本院於96年9 月26日言詞辯論終結，判決如下：
    主  文
上訴駁回。
第二審訴訟費用由上訴人負擔。
　　事實及理由
一、被上訴人起訴主張：被上訴人原皆為上訴人僱用之員工，各
    人之到職日期、退休日期及任職年資、退休金基數各如附表
    所示。因上訴人公司為24小時全天候、連續性現場作業，採
    固定三班制，早班為上午8 時至下午4 時，中班為下午4 時
    至凌晨0 時，夜班為凌晨0 時至上午8 時，上訴人乃針對輪
    值中班及夜班之工作人員發放夜點費，其金額為固定，即輪
    值中班人員可領取新臺幣（下同）180 元之夜點費，輪值夜
    班人員可領取360 元之夜點費。被上訴人於受僱時已知悉輪
    班工作為契約之內容，且各班工作內容性質均屬相同，故系
    爭夜點費為被上訴人因常態工作所得之報酬，具有勞務對價
    ，且為經常性給與，自屬工資之一部。而上訴人於被上訴人
    退休時，雖曾分別給付退休金，惟上訴人於計算退休金時，
    未將被上訴人每月固定領取之系爭夜點費列入平均工資計算
    ，致其所給付之退休金分別短少如附表「退休金差額」欄所
    示之金額。被上訴人爰依勞動基準法（下稱勞基法）第55條
    第1 項、臺灣省工廠工人退休規則（下稱退休規則）第9 條
    第1 項規定，提起本件訴訟聲明求為判決：(一)上訴人應給付
    被上訴人各如附表「退休金差額」欄所示之金額，及自附表
    「利息起算日」欄所示之日起至清償日止，按年息百分之五
    計算之利息。(二)訴訟費用由上訴人負擔。(三)願供擔保，請准
    宣告假執行。
二、上訴人則以：本件夜點費之金額係每人一致，並不因員工作
    業種類、經驗、學歷、智力、技能、勞心度、年資、級職不
    同而有差異，故不具「對價性」；且系爭夜點費係上訴人單
    方面制定之福利措施，屬任意性、恩惠性之給與，並只有輪
    值中班及夜班之員工始得領取，自不具經常性。系爭夜點費
    並非屬勞基法所稱之工資，自不應列入平均工資計算退休金
    等語，資為抗辯。
三、本件原審對於被上訴人之請求，判決被上訴人勝訴，並依兩
    造之陳明，分別酌定相當擔保金額，併予宣告假執行及免為
    假執行。上訴人聲明不服，上訴聲明求為判決：(一)原判決廢
    棄。(二)被上訴人在第一審之訴及假執行之聲請均駁回。(三)第
    一、二審訴訟費用由被上訴人負擔。被上訴人則答辯聲明：
    (一)上訴駁回。(二)第二審訴訟費用由上訴人負擔。
四、兩造不爭執之事項如下，並有被上訴人退休金明細表、計算
    表、所得明細單，及上訴人公司輪班、公休、值勤排定表各
    1 份在卷可稽，堪予採信：
  (一)被上訴人係上訴人公司僱用之員工，因上訴人公司為24小時
    全天候、連續性現場作業，採固定3 班制，早班為上午8 時
    至下午4 時，中班為下午4 時至凌晨0 時，夜班為凌晨0 時
    至上午8 時。
  (二)被上訴人各人之到職日期、退休日期及任職年資、退休金基
    數各如附表所示，上訴人於被上訴人退休時曾分別給付退休
    金予被上訴人，惟未將被上訴人每月領取之系爭夜點費列入
    平均工資計算。
  (三)如應將系爭夜點費列入平均工資計算，則被上訴人所領取之
    退休金分別短少如附表「退休金差額欄」所示之金額。
五、兩造爭執之事項為：系爭夜點費之給付是否具有經常性、勞
    務對價性？是否為工資之一部分，而應列入被上訴人退休時
    之平均工資計算？經查：
  (一)按工資係勞工因工作而獲得之報酬，包括工資、薪金及按計
    時、計日、計月、計件以現金或實物等方式給付之獎金、津
    貼及其他任何名義之經常性給與均屬之，勞基法第2 條第3
    款定有明文。故所謂工資，應屬「勞務之對價」及「經常性
    之給與」，至於其給付之名稱為何，則非所問。（最高法院
    92年度台上字第2108號判決意旨參照），又勞基法施行前工
    資之意義，亦應同此認定。
  (二)查被上訴人受僱於上訴人之工作時間係採24小時3 班制輪值
    ，分早班、中班及夜班。早班自上午8 時至下午4 時；中班
    自下午4 時至凌晨0 時，夜班自凌晨0 時至上午8 時。此一
    工作型態，於被上訴人受僱時即知悉並同意依早班、中班及
    夜班之3 班制為輪值，不論係輪值早班、中班、夜班，各班
    工作性質、地點、環境皆屬相同，僅服勤時間不同，為兩造
    所不爭執。則依上訴人公司之工作性質，輪流於夜間工作，
    乃該公司內3 班制員工之一貫性，常態性之工作型態，尚與
    一般公司行號為應付臨時性之業務需求，偶而為之者有間。
    且上訴人發給之夜點費，係針對有輪值中班、夜班之勞工所
    給與，其金額係一定。目前輪值中班人員，發給夜點費180
    元，輪值夜班人員，發給夜點費360 元，並不因工作內容、
    職階而有差別。惟如未實際值中、夜班，則不得領取此項夜
    點費等情，亦為兩造所不爭。則系爭夜點費之核發，既係輪
    值中班、夜班之勞工始得領取，而輪值中班、夜班又已成為
    上訴人公司固定之工作制度，故系爭夜點費之給與，已成為
    兩造間因特定工作條件，所形成固定常態工作中，勞工可取
    得之給與，為被上訴人因經常性提供勞務所得之報酬，即具
    有「勞務對價性」及「經常給與」之性質，應屬工資。況於
    夜間工作，不利於勞工之生活及健康，故就此工作內容相同
    之早班、中班及夜班勞工，給與不同之工資，應屬合理，亦
    不違反勞基法關於薪資平等原則之規定，則系爭夜點費應屬
    工資之性質，堪可認定。上訴人辯稱夜點費之發給，並非勞
    工工作之對價，且不是經常性給與云云，即非可採。
  (三)上訴人雖辯以：夜點費之發給，如屬勞務之對價，一般均會
    隨作業種類及複雜性、學經歷、技能、勞心度、年資、職級
    等不同而有差異，惟本件無論被上訴人退休前之工作單位及
    職級為何，每次輪值中班或夜班，均各支領夜點費180 元或
    360 元，應屬上訴人單方面制定之福利措施，而為任意性、
    恩惠性之給與，非屬勞基法所稱之工資云云。惟查工資報酬
    中某些項目如伙食津貼、交通津貼等，並不因經驗、學歷、
    技能、勞力度、勞心度、年資、職級不同而有差異，均係給
    與相同數額，即係採取一致性之給付，從而上訴人以系爭夜
    點費之給與有一致性，而抗辯係上訴人單方面制定之福利措
    施，而為任意性、恩惠性之給與，並非工資云云，自無可採
    。是被上訴人主張系爭夜點費之給付具有經常性、對價性，
    為工資之一部分，而應列入被上訴人退休時之平均工資計算
    ，即屬有據，堪予採信。
六、綜上所述，上訴人抗辯系爭夜點費並非被上訴人因工作而獲
    得之報酬，不具勞務對價性，且非屬上訴人對員工之經常性
    給與，不應列入被上訴人之工資計算云云，不足採信，被上
    訴人主張被上訴人於計算渠等之退休金時，未將系爭夜點費
    列入平均工資計算等情，即屬可採。另被上訴人主張渠等應
    領得之退休金分別短少如附表「退休金差額」欄所示之金額
    ，則為上訴人所不爭，亦如前述，從而被上訴人本於勞動契
    約之法律關係，依退休金請求權，請求上訴人應分別如數給
    付被上訴人如附表「退休金差額」欄所示之退休金，及各自
    附表「利息起算日」欄所示之日起至清償日止，按週年利率
    百分之五計算之利息，即屬正當，應予准許。原審判命上訴
    人應如數給付，經核尚無不合。上訴意旨指摘原判決不當，
    求予廢棄改判，非有理由，應予駁回。
七、本件事證已臻明確，兩造其餘攻擊防禦方法，於判決之結果
    不生影響，爰不一一論述，併此明。
八、據上論結，本件上訴為無理由，依民事訴訟法第449 條第1
    項、第78條，判決如主文。
中　　華　　民　　國　　96　　年　　10　　月　　11　　日
                            勞工法庭
                                審判長法官  張國彬
                                法      官  鄭月霞
                                法      官  吳登輝
以上正本證明與原本無異。
本件不得上訴。
中　　華　　民　　國　　96　　年　　10　　月　　12　　日
                                書　記　官  張明賢
臺灣高等法院高雄分院96年度勞上易字第17號附表
┌────┬────┬────┬────┬───────┬─────┬─────┬───┐
│        │到職日期│退休日期│任職年資│退休金基數    │退休金差額│利息起算日│      │
│被上訴人│民國    │民國    │共計    ├───┬───┤（新臺幣：│民國      │備  註│
│姓    名│年.月.日│年.月.日│年.月.日│勞基法│勞基法│元）      │年.月.日  │      │
│        │        │        │        │施行前│施行後│          │          │      │
├────┼────┼────┼────┼───┼───┼─────┼─────┼───┤
│庚○○  │66.7.12 │94.8.17 │28.1.5  │14    │29.5  │161,955元 │94.9.17   │      │
├────┼────┼────┼────┼───┼───┼─────┼─────┼───┤
│己○○  │63.1.8  │95.4.1  │32.2.23 │20    │25    │168,150元 │95.5.2    │      │
├────┼────┼────┼────┼───┼───┼─────┼─────┼───┤
│丁○○  │59.3.13 │95.5.3  │36.1.20 │28    │17    │128,850元 │95.6.3    │      │
├────┼────┼────┼────┼───┼───┼─────┼─────┼───┤
│戊○○  │60.9.17 │95.8.20 │34.11.3 │24    │21    │186,480元 │95.9.20   │      │
├────┼────┼────┼────┼───┼───┼─────┼─────┼───┤
│辛○○  │61.10.17│95.9.4  │33.10.17│22    │23    │247,530元 │95.10.5   │      │
├────┼────┼────┼────┼───┼───┼─────┼─────┼───┤
│丙○○  │64.6.2  │95.10.1 │31.3.29 │18    │27    │176,040元 │95.11.1   │      │
└────┴────┴────┴────┴───┴───┴─────┴─────┴───┘
                                                     q
